【裁判字號】    89,台上,1793
【裁判日期】    890413
【裁判案由】    殺人
【裁判全文】
最高法院刑事判決                              八十九年度台上字第一七九三號
    上  訴  人  甲○○
右上訴人因殺人案件，不服台灣高等法院中華民國八十九年一月二十日第二審判決（
八十八年度上訴字第四一八五號，起訴案號：台灣台北地方法院檢察署八十八年度偵
字第一二○四四號），提起上訴，本院判決如左：
    主  文
上訴駁回。
    理  由
按刑事訴訟法第三百七十七條規定，上訴於第三審法院，非以判決違背法令為理由，
不得為之。是提起第三審上訴，應以原判決違背法令為理由，係屬法定要件。如果上
訴理由狀並未依據卷內訴訟資料，具體指摘原判決不適用何種法則或如何適用不當，
或所指摘原判決違法情事，顯與法律規定得為第三審上訴理由之違法情形，不相適合
時，均應認其上訴為違背法律上之程式，予以駁回。本件上訴意旨略稱：(一)、上訴人
甲○○遭精神狀況有異樣之被害人林惠英持刀刺傷後，雖將被害人手中之刀械取走，
但被害人仍向上訴人反撲及搶奪上訴人手中之刀子，對上訴人之不法侵害仍未過去。
原判決事實欄亦記載：「由於被害人仍繼續與上訴人拉扯」等情，顯然認定被害人所
為之不法侵害仍繼續中，理由內則謂「已無現在不法之侵害」云云，與事實欄之記載
不相適合，有判決理由矛盾之違法。(二)、被害人先實施不義之行為，無端挑釁，持刀
刺傷上訴人，在客觀上足以引起公憤。原判決理由內亦認上訴人係受重創，奪下刀子
後，始憤而行兇。則上訴人之行為至多係觸犯義憤殺人罪，原判決竟論以刑法第二百
七十一條第一項之殺人罪，有適用法則不當之違法等語。
惟查原判決認定上訴人有原判決事實欄所記載之犯行，係依憑上訴人之供述、證人湯
宇麗、鍾石生之證言、卷附之勘驗筆錄、解剖筆錄、驗斷書、相驗屍體證明書、死亡
證明書、現場圖、現場照片及扣案水果刀乙把等相關證據，予以綜合判斷，因而撤銷
第一審判決，改判論處上訴人殺人罪刑，已詳予說明其所憑之證據及其認定之理由。
而以上訴人於偵查中供稱：伊右手握刀柄，刀刃朝下，左手推被害人至走道牆壁時就
刺到被害人，……伊本想刺被害人背部，但實際刺中何處不清楚等語，參酌證人湯宇
麗於第一審偵審中證稱：「我問被告為何這樣，被告說被害人殺她，她也要殺被害人
。」等語以觀，足認上訴人行為時確係基於殺人之意思，而故意刺殺被害人，並非雙
方拉扯之間不慎所致。按之扣案之水果刀，甚為鋒利，以之刺人背部要害，足以致人
於死，應為上訴人所明知，其竟持之猛刺被害人左側背部，深達肺部，從其用力之猛
，殺意之堅，足認其有殺人之故意。復稽諸上訴人已坦承其係於奪下被害人之刀子後
，始持刀刺向被害人等情，再參諸上述上訴人所供以左手將被害人推至走道牆壁時，
才以右手之刀刺被害人，則被害人原先持刀對上訴人之不法侵害，應已成過去。且上
訴人身體壯碩，雖已受傷，但被害人手中已無兇器，對上訴人已無生命威脅，上訴人
自可持搶得之水果刀離去，乃不此之圖，竟憤而反刺被害人一刀致死，尚難認係對於
現在不法之侵害，而出於防衛自己權利之行為。就上訴人否認有殺人之故意，所辯係
雙方在拉扯中不慎刺到被害人，係出於自衛云云。認係避就之詞，不足採信，於理由
內予以指駁說明。所為論斷，均有卷存資料可資覆按，從形式上觀察，並無所謂違背
法令之情形存在。按正當防衛必須對於現在不法之侵害始得為之，侵害業已過去，即
無正當防衛可言，故侵害已過去後之報復行為，不得主張防衛權。原判決事實欄記載
，上訴人受傷後，即以右手搶下被害人手中之水果刀，由於被害人仍繼續與上訴人拉
扯，致上訴人心生不滿，遂基於殺人之犯意，以左手將被害人推向走道西側牆壁，再
以右手持該水果刀，刺入被害人左側背部等情。而於理由內闡述，上訴人奪下被害人
手中之水果刀後，才基於殺人之犯意，左手推被害人至走道牆壁時，右手持刀刺向被
害人背部，則上訴人下手時，被害人手中已無兇器，對上訴人已無生命威脅，原先持
刀對上訴人之侵害，已成過去，不合乎正當防衛之要件，難謂事實記載與理由說明有
不相適合之情形。刑法第二百七十三條第一項義憤殺人罪，其所謂「義憤」乃謂基於
道義之理由而生憤慨，必先有被害人之不義行為，而在客觀上足以引起公憤，依一般
人之通常觀念，確無可容忍者，始可謂為義憤。本件上訴人係單純因受被害人持刀刺
傷後，致憤而殺被害人，並非基於道義之理由而生憤慨之心殺人，尚難認係出於義憤
而殺人。上訴意旨徒憑己意，漫指原判決適用法則不當，難謂係依據卷內資料執為指
摘之適法上訴第三審之理由。本件上訴為違背法律上之程式，應予駁回。
據上論結，應依刑事訴訟法第三百九十五條前段，判決如主文。
中      華      民      國    八十九    年      四      月     十三     日
                              最高法院刑事第五庭
                                  審判長法官  董  明  霈
                                        法官  丁  錦  清
                                        法官  林  茂  雄
                                        法官  王  居  財
                                        法官  張  祺  祥
      右正本證明與原本無異
                                              書  記  官
中      華      民      國    八十九    年      四      月     十八     日


司法院資訊處製作；財團法人民間司法改革基金會備份。
